【裁判字號】    99,上訴,1618
【裁判日期】    991109
【裁判案由】    偽造有價證券
【裁判全文】
臺灣高等法院刑事判決                99年度上訴字第1618號
上  訴  人
即  被  告  甲○○
選任辯護人  康立平律師
上列上訴人因偽造有價證券案件，不服臺灣臺北地方法院99年度
訴字第106號，中華民國98年4月9日第一審判決（起訴案號：臺
灣臺北地方法院檢察署98年度偵續字第716號），提起上訴，本
院判決如下：
    主  文
原判決關於偽造有價證券罪部分及定執行刑部分均撤銷。
甲○○意圖供行使之用，而偽造有價證券，處有期徒刑年肆月
。如附表所示支票上偽造「乙○○」為發票人部分沒收。
其餘上訴駁回。
上開改判部分所處之有期徒刑年肆月，與駁回部分所處之有期
徒刑肆月，應執行有期徒刑年陸月。如附表所示支票上偽造「
乙○○」為發票人部分沒收。
    事  實
一、甲○○與乙○○原係國泰綜合醫院（下稱國泰醫院）之同事
    關係，因甲○○深獲乙○○之信任，故乙○○於92年1月24
    日向國泰世華商業銀行（下稱國泰世華銀行）聲請開立第
    000000000號支票帳戶後，即將上開第000000000號支票帳戶
    之空白支票本及其個人印章委託甲○○保管，嗣於97年5月
    間，因乙○○發覺甲○○作息不正常時常請假，而欲向甲○
    ○索回託其保管之支票簿及印章，詎甲○○竟意圖為自己不
    法之所有，於民國97年7月間某日，在臺北市○○區○○路4
    段280號國泰醫院之辦公室內，將其受託持有之上開空白支
    票本內票據號碼ＡＡ0000000、ＡＡ0000000、ＡＡ0000000
    、ＡＡ0000000、ＡＡ0000000號（起訴書誤載為ＡＡ000000
    0、ＡＡ0000000、ＡＡ0000000、ＡＡ0000000、ＡＡ000000
    0號，業據公訴人於原審99年1月29日審理時更正）等5張空
    白支票侵占入己後，復於97年7月間某日時許，為清償其積
    欠丁美惠之債務，明知其未經乙○○授權或同意，竟基於意
    圖供行使之用，而偽造有價證券之犯意，在國泰醫院之辦公
    室，在如附表所示、票據號碼ＡＡ0000000號之空白支票上
    ，擅自填載發票日97年10月20日、面額新臺幣（下同）30
    萬元等內容，並持乙○○之印章，在發票人簽章欄上盜蓋乙
    ○○之印文一枚，以偽造完成如附表所示、乙○○表示同意
    擔任發票人之支票1紙後，再由甲○○在支票背書擔保，旋
    在其位於臺北縣中和市○○街68巷1弄9之4號之住處外，持
    之交付予不知情之丁美惠而行使之。嗣甲○○向乙○○謊稱
    所有代管之空白支票均已用罄，而僅返還印章及支票票根給
    乙○○，乙○○乃向國泰世華銀行查詢個人支票使用狀況，
    查悉上開5張支票尚未兌現後，於97年9月8日掛失止付，因
    如附表所示之支票持票人丁桃向金融機構提示付款時未獲兌
    現，始查知上情。
二、案經乙○○訴由臺北市政府警察局大安分局移送臺灣臺北地
    方法院檢察署檢察官偵查起訴。
    理  由
壹、程序部分：
一、按被告以外之人於審判外之言詞或書面陳述，除法律有規定
    者外，不得作為證據；又被告以外之人於審判外之陳述，雖
    不符合同法第159 條之1 至第159 條之4 之規定，但經當事
    人於審判程序同意作為證據，法院審酌該言詞陳述或書面陳
    述作成時之情況，認為適當者，亦得為證據。當事人、代理
    人或辯護人於法院調查證據時，知有第159 條第1 項不得為
    證據之情形，而未於言詞辯論終結前聲明異議者，視為有前
    項之同意，刑事訴訟法第159 條第1 項及第159 條之5 分別
    定有明文。查本判決下列所引用之各該被告以外之人於審判
    外之陳述，雖屬傳聞證據，惟被告及其選任辯護人於本院準
    備程序中已表示對上開證據之證據能力無意見，認有證據能
    力（見本院卷第41頁），且迄至言詞辯論終結前亦未再聲明
    異議，本院審酌此等證據資料製作時之情況，尚無違法不當
    及證明力明顯過低之瑕疵，亦認為以之作為證據應屬適當，
    故揆諸前開規定，爰逕依刑事訴訟法第159條之5規定，認前
    揭證據資料均有證據能力。
二、又按本案認定事實所引用之文書證據等證據，並無證據證明
    係公務員違背法定程序所取得，亦無刑事訴訟法第159 條之
    4 之顯有不可信之情況與不得作為證據之情形，本院斟酌本
    案卷內之證據並非非法取得，亦無證明力明顯過低之情形，
    且被告及其選任辯護人於本院準備程序中亦表示對上開證據
    之證據能力無意見，復經本院於審判期日依法進行證據之調
    查、辯論，被告於訴訟上之程序權，已受保障，上揭各該證
    據，均得採為證據。
貳、實體部分：
一、訊據被告甲○○固坦承其與告訴人乙○○原為國泰醫院同事
    ，受託保管乙○○所有國泰世華銀行第000000000帳號支票
    帳戶之空白支票本及其印章，及有於97年7月間，在國泰醫
    院內，在如附表所示之支票上，填載發票日97年10月20日、
    面額30萬元等內容，並在發票人簽章欄上蓋用乙○○之印文
    一枚後，持交丁美惠等事實，惟矢口否認有何侵占及偽造有
    價證券等犯行，辯稱：乙○○從申請支票本開始，便將支票
    本及印章交給伊保管，伊使用乙○○之支票都有經過她的同
    意，而票據號碼ＡＡ0000000、ＡＡ0000000、ＡＡ0000000
    、ＡＡ0000000號等空白支票4張，伊並未使用，也不在伊這
    邊，有可能是乙○○自己簽發出去云云。
二、經查，被告與乙○○原為國泰醫院之同事關係，被告因深獲
    乙○○之信任，而受託保管乙○○所有、國泰世華銀行帳號
    第000000000號支票帳戶之空白支票本及其個人印章，及被
    告於97年7月間某日，在國泰醫院辦公室內，在如附表所示
    票據號碼ＡＡ0000000號之空白支票上，填載發票日97年10
    月20日、面額30萬元等內容，並持乙○○之印章，在發票人
    簽章欄上蓋用乙○○之印文1枚後，旋持之在其位於臺北縣
    中和市○○街68巷1弄9之4號之住處外，交付予不知情之丁
    美惠而行使之事實，為被告所是認，並經證人即告訴人乙○
    ○於檢察官偵查中及原審審理時證述屬實（98年度偵續字第
    716號卷第9頁至第15頁及原審卷第41頁反面至第45頁參照）
    ，並經證人丁美惠、丁桃於警詢及檢察官偵查中證述明確（
    丁美惠部分，98年度偵字第3624號卷第9、10頁及98年度偵
    續字第716號卷第14頁至第15頁參照；丁桃部分，98年度偵
    字第3624號卷第11、12頁參照），復有臺灣票據交換所97
    年10月23日臺票總字第0970008414號函暨第ＡＡ0000000號
    支票影本、退票理由單、掛失止付票據提示人資料查報表、
    票據掛失止付通知書、遺失票據申報書各1份在卷可證（98
    年度偵字第3624號卷第13頁至第18頁參照），足見被告確實
    有受託保管乙○○所有上開空白支票本及印章，復於上開時
    地，簽發如附表所示之支票並持之向丁美惠行使之事實，首
    堪認定。
三、故本件之爭點為：被告是否有將乙○○所有國泰世華銀行第
    000000000號支票帳戶之第ＡＡ0000000、ＡＡ0000000、Ａ
    Ａ0000000、ＡＡ0000000、ＡＡ0000000號等5張空白支票侵
    占入己？及被告簽發如附表所示之支票時，是否有獲得乙○
    ○之同意或授權而為之？茲分述如下：
（一）就被告是否侵占乙○○所有、上述票號之5張支票部分：
  (1)證人乙○○於檢察官偵查中及於原審99年3月26日審理時證
    稱：我是為了以支票繳交小孩安親班的補習費用及家庭之保
    險費用，可以延後付款時間，才需要使用支票，之前原本是
    向被告借用支票，有天被告告訴我可以去申請支票，但我表
    示我並不需要使用很多支票，被告便表示，我可以把支票跟
    印章放在他那邊，他會幫我保管，我要用支票的時候跟他講
    ，他再拿給我，因為被告在國泰醫院會教導我做事，我都稱
    他為「師傅」，我很相信他，且我的小孩是遲緩兒，家中沒
    有可以上鎖放支票的地方，唯恐小孩將支票拿來玩，便在向
    國泰世華銀行申請支票後，將支票及印章託由被告代為保管
    ，97年5月間，被告生病住院後，請假次數變多，常常找不
    到他人，且我媽媽參加被告成立的民間互助會，也拿不到會
    款，我覺得他怪怪的，便向他要回我的支票本跟印章，但他
    一直推託，並表示我的支票早就用掉了，都沒有了，我想我
    只有使用支票繳付安親班及保險的費用，沒有用幾張，便前
    往國泰世華銀行查詢，銀行人員告訴我還有5張支票未回籠
    ，我便向被告說還有5張票沒有回來，被告還是堅決表示這
    5張票是我自己用掉了，之後被告在97年7月間，才將印章及
    支票票根還給我，可是遲不歸還該5張支票，所以在被告97
    年7月3日至7日無故曠職後，我才去報案，迄97年10月間，
    國泰世華銀行才通知我有如附表所示之支票遭提示等語屬實
    （98年度偵續字第716號卷第11頁至第15頁及原審卷第41頁
    反面至第45頁參照），而票據號碼ＡＡ0000000、ＡＡ00000
    00、ＡＡ0000000及ＡＡ0000000號等4張空白支票迄未回籠
    之情，有國泰世華銀行99年2月9日國世業字第090001621號
    函檢附票據明細查詢一份附於原審卷第28頁至第30之1頁，
    及國泰世華銀行99年9月14日國世業字第0990014403號函及
    所附之票據明細查詢表及票據掛失止付通知書附於本院卷第
    57、58、59頁可參。則由該4張支票並無持票人提示乙節以
    觀，足見證人乙○○所述其並未開立使用上開4張支票之情
    甚明。又參以被告供承：我有歸還票根，但並未歸還上開4
    張支票給乙○○等語，可證乙○○所證，其一再向被告催討
    ，被告遲未歸還上述票號之5張支票之情無訛。再由被告簽
    發使用上述5張支票之其中1張，即如附表所示之支票，並持
    交丁美惠行使之事實，為被告所是認，亦經證人丁美惠證述
    屬實，並有臺灣票據交換所97年10月23日臺票總字第097000
    8414號函暨第ＡＡ0000000號支票影本、退票理由單、掛失
    止付票據提示人資料查報表、票據掛失止付通知書、遺失票
    據申報書各1份在卷可證，如前所述，是由上述票號之5張支
    票本由被告保管狀態，乙○○並未簽發使用該5張支票，被
    告亦未將之歸還，甚至簽發使用其中1張即如附表所示之支
    票等節，足證上述票號之5張支票均係遭被告侵占入己之事
    實，至為灼然。
  (2)被告雖辯稱：系爭4張空白支票，應該是乙○○自己有開忘
    記了，而且有的票會開錯，會作廢，不見得每張都有開出去
    云云。惟查，乙○○並未簽發使用該4張支票，如有簽發使
    用，該等支票應會回籠，惟該4張支票均未回籠等情，已如
    前述。又查，乙○○如需簽發支票時，須先告知被告所需開
    立之支票張數，被告自支票本上撕下乙○○所需張數後，連
    同印章交給乙○○簽發支票，而非將整本支票本交由乙○○
    開立，乙○○於簽發支票時，從未見到支票票根之情，亦據
    證人乙○○於原審審理時結證屬實（原審卷第44頁參照），
    由此可知，乙○○開立支票之張數被告均知悉，實難想像在
    此情形下，乙○○會在近乎連號之4張支票連續開錯而作廢
    之可能？況支票內容倘若記載錯誤，發票人僅需於其上塗改
    後再蓋用發票人印章，仍可簽發使用，並無一旦寫錯即需作
    廢之理，是被告所辯上情，實與常情不符，顯屬事後卸責之
    詞，不足採信。
（二）就被告是否偽造如附表所示之支票後持之行使部分：
  (1)證人乙○○於檢察官偵訊時及原審審理時證稱：我需要開立
    支票時，就向被告拿支票、印章，都是由我自己填寫支票金
    額等內容，並親自蓋章，被告有時會跟我說他的支票用完了
    ，希望我的支票先借他開，但也都是他拿支票、印章給我，
    由我當場簽發給他，我從來沒有授權被告簽發支票，也沒有
    請他代開支票，更沒有概括授權給他如何開票我都同意，被
    告於開立如附表所示之支票前，並沒有告知我等語（98年度
    偵續字第716號卷第9頁至第15頁及原審卷第42、43頁參照）
    ，足認證人乙○○僅將上開空白支票本及個人印章交由被告
    保管，並未授權或同意被告以乙○○之名義簽發支票，是被
    告並無擅自使用上開空白支票本及個人印章之權限乙節，洵
    堪認定。
  (2)再查，被告於97年7月間，在國泰醫院之辦公室內，在如附
    表所示票據號碼ＡＡ0000000號支票上，填載發票日97年10
    月20日、面額30萬元等內容，復持乙○○之印章，在發票人
    簽章欄上蓋用乙○○之印文1枚後，旋在其住處外，將該支
    票持交予丁美惠等事實，業據被告於原審準備程序及審理中
    自承在卷（原審卷第21頁反面、第47頁參照），又證人丁美
    惠於檢察官偵查中證稱：因為被告欠我錢，他之前開自己的
    票給我卻跳票了，所以被告才會於97年7月，在被告中和市
    ○○街家樓下，又拿乙○○的票給我等語（98年度偵續字第
    716號卷第14頁參照），並有臺灣票據交換所97年10月23日
    臺票總字第0970008414號函暨第ＡＡ0000000號支票影本、
    退票理由單1份在卷可證，足證被告確實有以乙○○之名義
    簽發如附表所示之支票，並持交丁美惠以為行使之行為甚明
    。
  (3)被告雖辯稱：伊使用乙○○之支票都有經過她的同意云云，
    乙○○亦稱：被告有時會跟我說他的支票用完了，希望我的
    支票先借他開，但也都是他拿支票、印章給我，由我當場簽
    發給他，我從來沒有授權被告簽發支票，也沒有請他代開支
    票，更沒有概括授權給他如何開票我都同意，被告於開立如
    附表所示之支票前，並沒有告知我等語，是乙○○雖有時會
    同意被告借用其支票使用，惟借用情形是被告拿支票、印章
    給乙○○，由乙○○當場簽發給被告，乙○○並未授權被告
    自行簽發支票，亦未請被告代開支票。再參以乙○○於97年
    5月間，因被告生病住院後，請假次數變多，常常找不到被
    告，已驚覺有異，而欲向被告索回託其保管之支票簿及印章
    ，但被告遲至97年7月間，才將印章及支票票根還給乙○○
    ，此業經乙○○於原審審理時證述明確，且被告亦自承附表
    所示之支票係97年7月簽發，證人丁美惠於偵查亦結證稱附
    表所示之支票係被告97年7月交給伊，則乙○○於97年7月之
    前已向被告追討託被告保管之支票簿及印章，自不可能於97
    年7月間再同意借支票與被告使用，且被告於原審審理時亦
    稱「我確實是未經乙○○的同意把AA0000000號支票自己簽
    發交給丁美惠」（見原審卷第47頁），足證被告簽發附表所
    示之支票確未經乙○○之同意或授權。
（三）綜上所述，被告確有如上開事實所示侵占乙○○所有、上
      述票號之5張支票及偽造如附表所示之支票1張之行為，其
      所辯上情，顯與事實及常情不符，均不足採信，本件事證
      明確，被告犯行均堪予認定。
四、核被告甲○○所為，係犯刑法第335條第1項之侵占罪及同法
    第201條第1項之偽造有價證券罪。其盜蓋乙○○印文後，用
    以偽造有價證券，其盜蓋印文之行為係偽造有價證券之部分
    行為，不另論罪，又其偽造有價證券後進而行使，行使之低
    度行為應為偽造之高度行為所吸收，亦不另論罪。被告以一
    行為侵占乙○○所有之五張支票，係屬想像競合犯，應依法
    從一重論處侵占罪。又其所犯上開侵占及偽造有價證券等二
    罪間，犯意各別，罪名不同，應分論併罰之。
五、原審審理結果，認被告罪證明確，就侵占部分適用刑法第33
    5條第1項、第55條，刑法施行法第1條之1之規定，並審酌被
    告利用告訴人乙○○之信任，將其受託保管之5張支票侵占
    入己，危害告訴人之利益，犯罪後亦毫無悔意，兼衡其之品
    行、生活狀況及智識程度等一切情狀，就侵占罪量處有期徒
    刑4月，其認事用法，均無不合，量刑亦稱妥適。被告上訴
    意旨，否認犯罪，指摘原判決不當，提起上訴，為無理由，
    應予駁回。至於偽造有價證券部分，原審予以論罪科刑，固
    非無見，惟查票據之偽造或票據上簽名之偽造，不影響於真
    正簽名之效力，倘其中有部分屬於偽造，雖不影響於其餘真
    正簽名者之效力，但偽造之部分，仍應依刑法第205條規定
    ，諭知沒收，又因票據權利之行使與票據本身不能分離，於
    此情形法院為沒收之宣告時，僅諭知偽造部分（即偽造發票
    人部分）沒收即可，不得將該紙票據全部宣告沒收，剝奪合
    法持有人對於真正背書人之權利（最高法院93年度台上字第
    6386號、94年度台上字第2061號判決意旨參照），依卷內附
    表所示之支票，除被告偽以乙○○名義簽發外，被告亦在該
    支票背面背書，是背書人仍需依票據法第5條第1項規定，按
    票據文義負責清償，故依上揭最高法院判決意旨，應僅能就
    附表所示支票偽造乙○○名義為發票人部分沒收，原判決將
    偽造之支票全部沒收，即非適法，被告上訴否認有偽造有價
    證券，雖為無理由，惟原審此部分之判決既有上開違誤，自
    應由本院將此部分及已失所附麗定執行刑部分撤銷改判。爰
    審酌被告利用告訴人乙○○之信任，將其受託保管之支票侵
    占入己後偽造如附表所示面額30萬元之支票，危害告訴人之
    利益，並兼衡其品行、生活狀況及智識程度等一切情狀，量
    處如主文第2項所示之刑。又票據之偽造或票據上簽名之偽
    造，不影響於真正簽名之效力，倘其中有部分屬於偽造，雖
    不影響於其餘真正簽名者之效力，但偽造之部分，仍應依刑
    法第205條規定，諭知沒收，又因票據權利之行使與票據本
    身不能分離，於此情形法院為沒收之宣告時，僅諭知偽造部
    分（即偽造發票人部分）沒收即可，不得將該紙票據全部宣
    告沒收，剝奪合法持有人對於真正背書人之權利，附表所示
    之支票，除被告偽以乙○○名義簽發外，被告亦在該支票背
    面背書，背書人仍需依票據法第5條第1項規定，按票據文義
    負責清償，自不得將該紙支票全部宣告沒收，而剝奪合法持
    有人對於真正背書人之權利，是本院僅就附表所示支票偽造
    乙○○名義為發票人部分，依刑法第205條規定諭知沒收。
六、上開改判部分所處有期徒刑3年4月，與駁回部分所處之有期
    徒刑4月，應執行有期徒刑3年6月。
據上論斷，應依刑事訴訟法第369條第1項前段、第364條、第299
條第1項前段、368條，刑法第201條第1項、第205條，刑法施行
法第1條之1，判決如主文。
本案經檢察官鄭鑫宏到庭執行職務。
中    華    民    國    99    年    11    月    9     日
            刑事第十五庭  審判長法  官  沈宜生
                                法  官  吳炳桂
                                法  官  賴邦元
以上正本證明與原本無異。
偽造有價證券罪部分如不服本判決，應於收受送達後10日內向本
院提出上訴書狀，其未敘述上訴之理由者並得於提起上訴後10日
內向本院補提理由書（均須按他造當事人之人數附繕本）「切勿
逕送上級法院」。
侵占罪部分不得上訴。
                                書記官  鄭信昱
中    華    民    國    99    年    11    月    9     日
附表
┌──┬──────────┬──┬─────────┐
│編號│支票票號、發票人、金│數量│應沒收偽造支票之部│
│    │額、發票日期        │    │分                │
├──┼──────────┼──┼─────────┤
│ 一 │支票帳號000000000、 │壹張│偽造「乙○○」為發│
│    │票據號碼ＡＡ0000000 │    │票人之部分        │
│    │號、發票人乙○○、發│    │                  │
│    │票日97年10月20日、面│    │                  │
│    │額新臺幣30萬元、背書│    │                  │
│    │人甲○○            │    │                  │
└──┴──────────┴──┴─────────┘
附錄：本案論罪科刑法條全文
中華民國刑法第201條
意圖供行使之用，而偽造、變造公債票、公司股票或其他有價證
券者，處三年以上十年以下有期徒刑，得併科三千元以下罰金。
行使偽造、變造之公債票、公司股票或其他有價證券，或意圖供
行使之用，而收集或交付於人者，處一年以上七年以下有期徒刑
，得併科三千元以下罰金。
中華民國刑法第335條
意圖為自己或第三人不法之所有，而侵占自己持有他人之物者，
處五年以下有期徒刑、拘役或科或併科一千元以下罰金。
前項之未遂犯罰之。

司法院資訊處製作；財團法人民間司法改革基金會備份。
